---
title: 'Unidad II: Tuberías con el paquete magrittr'
author: "Isaac Alexander Morales Arèvalo"
output:
  pdf_document:
    toc: true
    toc_depth: '3'
  html_document:
    toc: true
    toc_depth: 3
    theme: flatly
---

# Unidad II: Tuberías con el paquete `magrittr`

En esta unidad aprenderemos a utilizar las **tuberías** en R usando el paquete `magrittr`.

Las tuberías nos permiten escribir código de una forma más clara, ordenada y fácil de leer. Son especialmente útiles cuando queremos aplicar varias operaciones consecutivas sobre una base de datos.

El operador principal que estudiaremos es:

```{r, eval=FALSE}
%>%
```

Este operador se puede leer como:

> "luego", "después", "pásale esto a la siguiente función".

Por ejemplo, el siguiente código:

```{r, eval=FALSE}
x %>% f()
```

se interpreta como:

```{r, eval=FALSE}
f(x)
```

Es decir, el objeto que está a la izquierda de `%>%` se pasa como argumento a la función que está a la derecha.

------------------------------------------------------------------------

# 1. Cargar paquetes

Primero cargamos el paquete `magrittr`.

```{r}
library(magrittr)
```

Si no tienes instalado el paquete, puedes instalarlo con:

```{r, eval=FALSE}
install.packages("magrittr")
```

También usaremos el paquete `dplyr`, porque muchas funciones de manipulación de datos se entienden mejor usando tuberías.

```{r}
library(dplyr)
```

Si no tienes instalado `dplyr`, puedes instalarlo con:

```{r, eval=FALSE}
install.packages("dplyr")
```

------------------------------------------------------------------------

# 2. ¿Qué es una tubería?

Una tubería permite tomar un objeto y enviarlo directamente a una función.

Por ejemplo:

```{r}
sqrt(25)
```

También podemos escribirlo usando tubería:

```{r}
25 %>% sqrt()
```

Ambos códigos hacen lo mismo.

La diferencia es la forma de leerlos.

El primer código se lee como:

> Calcula la raíz cuadrada de 25.

El segundo código se puede leer como:

> Toma 25 y luego aplícale la función raíz cuadrada.

------------------------------------------------------------------------

## 2.1 Ejemplo básico con números

```{r}
16 %>% sqrt()
```

Este código toma el número `16` y lo pasa a la función `sqrt()`.

Es equivalente a:

```{r}
sqrt(16)
```

------------------------------------------------------------------------

## 2.2 Ejemplo básico con varias funciones

```{r}
25 %>%
  sqrt() %>%
  log()
```

Este código hace lo siguiente:

1.  Toma el número `25`.
2.  Calcula su raíz cuadrada.
3.  Al resultado le aplica la función logaritmo.

Es equivalente a:

```{r}
log(sqrt(25))
```

La ventaja de la tubería es que podemos leer el código de arriba hacia abajo.

------------------------------------------------------------------------

## 2.3 Ejemplo básico con una base de datos

```{r}
data(mtcars)

mtcars %>%
  head()
```

Aquí tomamos la base de datos `mtcars` y la pasamos a la función `head()` para ver las primeras filas.

Es equivalente a:

```{r}
head(mtcars)
```

------------------------------------------------------------------------

# 3. Bases de datos que usaremos

En esta clase usaremos algunas bases de datos que ya vienen incluidas en R.

Algunas de ellas son:

-   `mtcars`: información sobre automóviles.
-   `iris`: información sobre flores.
-   `airquality`: información sobre calidad del aire.
-   `ToothGrowth`: crecimiento dental en conejillos de indias.

Veamos la base `mtcars`.

```{r}
data(mtcars)
head(mtcars)
```

Algunas variables importantes de `mtcars` son:

-   `mpg`: millas por galón.
-   `cyl`: número de cilindros.
-   `disp`: desplazamiento del motor.
-   `hp`: caballos de fuerza.
-   `wt`: peso del automóvil.
-   `gear`: número de marchas.

Veamos también la base `iris`.

```{r}
data(iris)
head(iris)
```

Algunas variables importantes de `iris` son:

-   `Sepal.Length`: longitud del sépalo.
-   `Sepal.Width`: ancho del sépalo.
-   `Petal.Length`: longitud del pétalo.
-   `Petal.Width`: ancho del pétalo.
-   `Species`: especie de la flor.

------------------------------------------------------------------------

# 4. Alternativas a tuberías

Antes de usar tuberías, es importante conocer otras formas de escribir una secuencia de operaciones.

En esta clase estudiaremos cuatro alternativas:

1.  Guardar pasos intermedios.
2.  Sobrescribir el objeto original.
3.  Componer funciones.
4.  Usar tuberías.

La idea es comparar estas formas y entender por qué las tuberías pueden hacer que el código sea más claro.

Supongamos que queremos hacer lo siguiente:

1.  Tomar una base de datos.
2.  Seleccionar algunas columnas.
3.  Filtrar algunas filas.
4.  Ordenar los resultados.

Esto se puede hacer de varias maneras.

------------------------------------------------------------------------

# 5. Alternativa 1: guardar pasos intermedios

La primera forma consiste en guardar cada paso en un objeto diferente.

Por ejemplo:

```{r}
paso1 <- mtcars
paso2 <- select(paso1, mpg, cyl, hp, wt)
paso3 <- filter(paso2, hp > 100)
paso4 <- arrange(paso3, desc(mpg))

paso4
```

Aquí hicimos lo siguiente:

1.  Guardamos la base `mtcars` en `paso1`.
2.  Seleccionamos algunas columnas y guardamos el resultado en `paso2`.
3.  Filtramos automóviles con más de 100 caballos de fuerza y guardamos el resultado en `paso3`.
4.  Ordenamos los resultados de mayor a menor según `mpg` y guardamos el resultado en `paso4`.

Esta forma es clara porque podemos revisar cada paso.

Sin embargo, tiene una desventaja: necesitamos crear muchos nombres, como `paso1`, `paso2`, `paso3`, etc.

------------------------------------------------------------------------

## 5.1 Ejemplo 1: pasos intermedios con `mtcars`

Seleccionemos algunas columnas, filtremos automóviles con más de 100 caballos de fuerza y ordenemos por rendimiento.

```{r}
autos1 <- mtcars
autos2 <- select(autos1, mpg, cyl, hp, wt)
autos3 <- filter(autos2, hp > 100)
autos4 <- arrange(autos3, desc(mpg))

autos4
```

------------------------------------------------------------------------

## 5.2 Ejemplo 2: pasos intermedios con `iris`

Seleccionemos algunas columnas, filtremos flores con pétalos largos y ordenemos por longitud del pétalo.

```{r}
flores1 <- iris
flores2 <- select(flores1, Sepal.Length, Petal.Length, Species)
flores3 <- filter(flores2, Petal.Length > 4)
flores4 <- arrange(flores3, desc(Petal.Length))

flores4
```

------------------------------------------------------------------------

## 5.3 Ejemplo 3: pasos intermedios con `airquality`

Eliminemos valores faltantes, seleccionemos algunas columnas y ordenemos por temperatura.

```{r}
data(airquality)

aire1 <- airquality
aire2 <- na.omit(aire1)
aire3 <- select(aire2, Ozone, Wind, Temp, Month)
aire4 <- arrange(aire3, desc(Temp))

aire4
```

------------------------------------------------------------------------

# 6. Alternativa 2: sobrescribir el objeto original

Otra forma consiste en usar siempre el mismo nombre del objeto.

Por ejemplo:

```{r}
autos <- mtcars
autos <- select(autos, mpg, cyl, hp, wt)
autos <- filter(autos, hp > 100)
autos <- arrange(autos, desc(mpg))

autos
```

Aquí el objeto `autos` se va modificando en cada línea.

La ventaja es que usamos menos nombres.

La desventaja es que si cometemos un error, puede ser más difícil revisar qué ocurrió en los pasos anteriores.

------------------------------------------------------------------------

## 6.1 Ejemplo 1: sobrescribir con `mtcars`

```{r}
autos <- mtcars
autos <- select(autos, mpg, cyl, hp, wt)
autos <- filter(autos, cyl == 6)
autos <- arrange(autos, desc(hp))

autos
```

------------------------------------------------------------------------

## 6.2 Ejemplo 2: sobrescribir con `iris`

```{r}
flores <- iris
flores <- select(flores, Sepal.Length, Sepal.Width, Species)
flores <- filter(flores, Sepal.Width > 3)
flores <- arrange(flores, Species, desc(Sepal.Length))

flores
```

------------------------------------------------------------------------

## 6.3 Ejemplo 3: sobrescribir con `ToothGrowth`

```{r}
data(ToothGrowth)

dientes <- ToothGrowth
dientes <- select(dientes, len, supp, dose)
dientes <- filter(dientes, dose >= 1)
dientes <- arrange(dientes, supp, desc(len))

dientes
```

------------------------------------------------------------------------

# 7. Alternativa 3: composición de funciones

La composición de funciones consiste en escribir una función dentro de otra función.

Por ejemplo:

```{r}
arrange(
  filter(
    select(mtcars, mpg, cyl, hp, wt),
    hp > 100
  ),
  desc(mpg)
)
```

Este código funciona, pero puede ser más difícil de leer.

La razón es que R evalúa primero lo que está más adentro.

En este ejemplo, el orden real de ejecución es:

1.  Primero se ejecuta `select(mtcars, mpg, cyl, hp, wt)`.
2.  Luego se ejecuta `filter(..., hp > 100)`.
3.  Finalmente se ejecuta `arrange(..., desc(mpg))`.

El problema es que el código se lee de afuera hacia adentro, pero se ejecuta de adentro hacia afuera.

------------------------------------------------------------------------

## 7.1 Ejemplo 1: composición de funciones con `mtcars`

```{r}
arrange(
  filter(
    select(mtcars, mpg, cyl, hp, wt),
    hp > 100
  ),
  desc(mpg)
)
```

------------------------------------------------------------------------

## 7.2 Ejemplo 2: composición de funciones con `iris`

```{r}
arrange(
  filter(
    select(iris, Sepal.Length, Petal.Length, Species),
    Petal.Length > 4
  ),
  desc(Petal.Length)
)
```

------------------------------------------------------------------------

## 7.3 Ejemplo 3: composición de funciones con `airquality`

```{r}
arrange(
  select(
    na.omit(airquality),
    Ozone, Wind, Temp, Month
  ),
  desc(Temp)
)
```

------------------------------------------------------------------------

# 8. Alternativa 4: usar tuberías

La forma con tuberías permite escribir las operaciones en el mismo orden en que las pensamos.

Por ejemplo:

```{r}
mtcars %>%
  select(mpg, cyl, hp, wt) %>%
  filter(hp > 100) %>%
  arrange(desc(mpg))
```

Este código se lee así:

> Toma la base `mtcars`, luego selecciona las columnas `mpg`, `cyl`, `hp` y `wt`, luego filtra los automóviles con más de 100 caballos de fuerza, y luego ordénalos de mayor a menor según `mpg`.

La tubería permite que el código se lea de arriba hacia abajo.

------------------------------------------------------------------------

## 8.1 Ejemplo 1: tuberías con `mtcars`

```{r}
mtcars %>%
  select(mpg, cyl, hp, wt) %>%
  filter(hp > 100) %>%
  arrange(desc(mpg))
```

------------------------------------------------------------------------

## 8.2 Ejemplo 2: tuberías con `iris`

```{r}
iris %>%
  select(Sepal.Length, Petal.Length, Species) %>%
  filter(Petal.Length > 4) %>%
  arrange(desc(Petal.Length))
```

------------------------------------------------------------------------

## 8.3 Ejemplo 3: tuberías con `airquality`

```{r}
airquality %>%
  na.omit() %>%
  select(Ozone, Wind, Temp, Month) %>%
  arrange(desc(Temp))
```

------------------------------------------------------------------------

# 9. Comparación de las cuatro formas

Ahora resolveremos el mismo problema usando las cuatro alternativas.

Queremos hacer lo siguiente:

1.  Usar la base de datos `iris`.
2.  Seleccionar las columnas `Sepal.Length`, `Sepal.Width`, `Petal.Length` y `Species`.
3.  Filtrar las flores cuya longitud del pétalo sea mayor que `4`.
4.  Ordenar los resultados primero por `Species` y luego de mayor a menor según `Petal.Length`.

------------------------------------------------------------------------

## 9.1 Forma 1: pasos intermedios

```{r}
a1 <- iris
a2 <- select(a1, Sepal.Length, Sepal.Width, Petal.Length, Species)
a3 <- filter(a2, Petal.Length > 4)
a4 <- arrange(a3, Species, desc(Petal.Length))

a4
```

------------------------------------------------------------------------

## 9.2 Forma 2: sobrescribir el objeto original

```{r}
flores <- iris
flores <- select(flores, Sepal.Length, Sepal.Width, Petal.Length, Species)
flores <- filter(flores, Petal.Length > 4)
flores <- arrange(flores, Species, desc(Petal.Length))

flores
```

------------------------------------------------------------------------

## 9.3 Forma 3: composición de funciones

```{r}
arrange(
  filter(
    select(iris, Sepal.Length, Sepal.Width, Petal.Length, Species),
    Petal.Length > 4
  ),
  Species,
  desc(Petal.Length)
)
```

------------------------------------------------------------------------

## 9.4 Forma 4: tuberías

```{r}
iris %>%
  select(Sepal.Length, Sepal.Width, Petal.Length, Species) %>%
  filter(Petal.Length > 4) %>%
  arrange(Species, desc(Petal.Length))
```

La cuarta forma suele ser la más fácil de leer, porque las instrucciones aparecen en el mismo orden en que pensamos el análisis:

1.  Tomar la base de datos.
2.  Seleccionar columnas.
3.  Filtrar filas.
4.  Ordenar resultados.

------------------------------------------------------------------------

# 10. ¿Cómo funciona la tubería?

La tubería `%>%` toma lo que está a la izquierda y lo coloca como primer argumento de la función que está a la derecha.

Por ejemplo:

```{r}
mtcars %>%
  head()
```

es equivalente a:

```{r}
head(mtcars)
```

Otro ejemplo:

```{r}
mtcars %>%
  select(mpg, cyl, hp)
```

es equivalente a:

```{r}
select(mtcars, mpg, cyl, hp)
```

Es decir, la tubería evita que tengamos que escribir muchas veces el nombre del objeto.

------------------------------------------------------------------------

## 10.1 Ejemplo 1: sin tubería

```{r}
select(mtcars, mpg, cyl, hp)
```

------------------------------------------------------------------------

## 10.2 Ejemplo 2: con tubería

```{r}
mtcars %>%
  select(mpg, cyl, hp)
```

------------------------------------------------------------------------

# 11. Funciones que usaremos con tuberías

Aunque esta clase se enfoca en las alternativas a las tuberías, usaremos algunas funciones importantes de `dplyr`.

Las principales son:

-   `select()`: seleccionar columnas.
-   `filter()`: filtrar filas.
-   `mutate()`: crear nuevas columnas.
-   `arrange()`: ordenar filas.
-   `group_by()`: agrupar datos.
-   `summarise()`: resumir información.
-   `na.omit()`: eliminar valores faltantes.

------------------------------------------------------------------------

# 12. Ejemplo completo de clase

Supongamos que queremos trabajar con la base `mtcars`.

Queremos:

1.  Seleccionar las columnas `mpg`, `cyl`, `hp`, `wt` y `gear`.
2.  Filtrar autos con más de 100 caballos de fuerza.
3.  Crear una nueva columna llamada `eficiencia`.
4.  Agrupar por número de cilindros.
5.  Calcular el promedio de eficiencia.
6.  Ordenar los resultados de mayor a menor.

```{r}
mtcars %>%
  select(mpg, cyl, hp, wt, gear) %>%
  filter(hp > 100) %>%
  mutate(eficiencia = mpg / wt) %>%
  group_by(cyl) %>%
  summarise(
    promedio_eficiencia = mean(eficiencia),
    cantidad_autos = n()
  ) %>%
  arrange(desc(promedio_eficiencia))
```

El flujo de trabajo fue:

``` text
Base de datos
   ↓
select()
   ↓
filter()
   ↓
mutate()
   ↓
group_by()
   ↓
summarise()
   ↓
arrange()
```

------------------------------------------------------------------------

# 14. Ejercicios para practicar el primer ítem

## Ejercicio 1

Usa la base de datos `mtcars`.

Realiza lo siguiente usando **pasos intermedios**:

1.  Selecciona las columnas `mpg`, `cyl`, `hp` y `wt`.
2.  Filtra los automóviles con `hp > 100`.
3.  Ordena los resultados de mayor a menor según `mpg`.

```{r}

library(dplyr)

e1 <- mtcars
e1 <- select(e1, mpg, cyl, hp, wt)
e1 <- filter(e1, hp > 100)
e1 <- arrange(e1, desc(mpg))

e1
```

------------------------------------------------------------------------

## Ejercicio 2

Usa la base de datos `iris`.

Realiza lo siguiente usando **pasos intermedios**:

1.  Selecciona las columnas `Sepal.Length`, `Petal.Length` y `Species`.
2.  Filtra las flores con `Petal.Length > 4`.
3.  Ordena los resultados de mayor a menor según `Petal.Length`.

```{r}
e2 <- iris
e2 <- select(e2, Sepal.Length, Petal.Length, Species)
e2 <- filter(e2, Petal.Length > 4)
e2 <- arrange(e2, desc(Petal.Length))

e2
```

------------------------------------------------------------------------

## Ejercicio 3

Usa la base de datos `ToothGrowth`.

Realiza lo siguiente **sobrescribiendo el objeto original**:

1.  Guarda `ToothGrowth` en un objeto llamado `dientes`.
2.  Selecciona las columnas `len`, `supp` y `dose`.
3.  Filtra los registros donde `dose >= 1`.
4.  Ordena los resultados primero por `supp` y luego de mayor a menor por `len`.

```{r}
dientes <- ToothGrowth
dientes <- select(dientes, len, supp, dose)
dientes <- filter(dientes, dose >= 1)
dientes <- arrange(dientes, supp, desc(len))

dientes
```

------------------------------------------------------------------------

## Ejercicio 4

Usa la base de datos `airquality`.

Realiza lo siguiente usando **composición de funciones**:

1.  Elimina los valores faltantes.
2.  Selecciona las columnas `Ozone`, `Wind`, `Temp` y `Month`.
3.  Ordena los datos de mayor a menor según `Temp`.

```{r}
arrange(
  select(
    na.omit(airquality),
    Ozone, Wind, Temp, Month
  ),
  desc(Temp)
)

```

------------------------------------------------------------------------

## Ejercicio 5

Usa la base de datos `mtcars`.

Realiza lo siguiente usando **tuberías**:

1.  Selecciona las columnas `mpg`, `cyl`, `hp` y `wt`.
2.  Filtra los automóviles con `cyl == 6`.
3.  Ordena los resultados de mayor a menor según `hp`.

```{r}
mtcars %>%
  select(mpg, cyl, hp, wt) %>%
  filter(cyl == 6) %>%
  arrange(desc(hp))

```

------------------------------------------------------------------------

## Ejercicio 6

Usa la base de datos `mtcars`.

Realiza lo siguiente usando tuberías:

1.  Selecciona las columnas `mpg`, `cyl`, `hp`, `wt` y `gear`.
2.  Filtra los automóviles con `hp > 100`.
3.  Crea una nueva variable llamada `eficiencia` definida como:

$$
eficiencia = \frac{mpg}{wt}
$$

4.  Agrupa por `cyl`.
5.  Calcula:
    -   promedio de `eficiencia`
    -   cantidad de automóviles
6.  Ordena los resultados de mayor a menor según el promedio de eficiencia.

```{r}
mtcars %>%
  select(mpg, cyl, hp, wt, gear) %>%
  filter(hp > 100) %>%
  mutate(eficiencia = mpg / wt) %>%
  group_by(cyl) %>%
  summarise(
    promedio_eficiencia = mean(eficiencia),
    n = n(),
    .groups = "drop"
  ) %>%
  arrange(desc(promedio_eficiencia))
```

------------------------------------------------------------------------

## Ejercicio 7

Usa la base de datos `iris`.

Realiza lo siguiente usando tuberías:

1.  Selecciona las columnas `Sepal.Length`, `Sepal.Width`, `Petal.Length`, `Petal.Width` y `Species`.
2.  Filtra las flores con `Petal.Length > 3`.
3.  Crea una variable llamada `relacion_petalo`:

$$
relacion\_petalo = \frac{Petal.Length}{Petal.Width}
$$

4.  Agrupa por `Species`.
5.  Calcula:
    -   promedio de `relacion_petalo`
    -   máximo de `Sepal.Length`
    -   cantidad de observaciones
6.  Ordena los resultados de mayor a menor según el promedio de `relacion_petalo`.

```{r}

```

------------------------------------------------------------------------

## Ejercicio 8

Usa la base de datos `airquality`.

Realiza lo siguiente usando tuberías:

1.  Elimina los valores faltantes.
2.  Selecciona las columnas `Ozone`, `Wind`, `Temp` y `Month`.
3.  Filtra los días donde `Temp > 80`.
4.  Crea una variable llamada `indice_ozono`:

$$
indice\_ozono = \frac{Ozone}{Wind}
$$

5.  Agrupa por `Month`.
6.  Calcula:
    -   promedio de `indice_ozono`
    -   temperatura promedio
    -   cantidad de observaciones
7.  Ordena los resultados de mayor a menor según el promedio del índice de ozono.

```{r}
airquality %>%
  na.omit() %>%
  select(Ozone, Wind, Temp, Month) %>%
  filter(Temp > 80) %>%
  mutate(indice_ozono = Ozone / Wind) %>%
  group_by(Month) %>%
  summarise(
    promedio_indice = mean(indice_ozono),
    temp_promedio = mean(Temp),
    n = n(),
    .groups = "drop"
  ) %>%
  arrange(desc(promedio_indice))
```

------------------------------------------------------------------------

## Ejercicio 9

Usa la base de datos `ToothGrowth`.

Realiza lo siguiente usando tuberías:

1.  Selecciona las columnas `len`, `supp` y `dose`.
2.  Filtra los datos donde `dose >= 1`.
3.  Crea una variable llamada `log_len`:

$$
log\_len = \log(len)
$$

4.  Agrupa por `supp` y `dose`.
5.  Calcula:
    -   promedio de `log_len`
    -   desviación estándar de `len`
    -   cantidad de observaciones
6.  Ordena primero por `supp` y luego de mayor a menor según el promedio de `log_len`.

```{r}
ToothGrowth %>%
  select(len, supp, dose) %>%
  filter(dose >= 1) %>%
  mutate(log_len = log(len)) %>%
  group_by(supp, dose) %>%
  summarise(
    promedio_log = mean(log_len),
    sd_len = sd(len),
    n = n(),
    .groups = "drop"
  ) %>%
  arrange(supp, desc(promedio_log))
```

------------------------------------------------------------------------

## Ejercicio 10

Usa la base de datos `mtcars`.

Este ejercicio combina varias herramientas.

Realiza lo siguiente:

1.  Selecciona las columnas `mpg`, `cyl`, `hp`, `wt`, `gear` y `am`.
2.  Filtra los automóviles que cumplan:
    -   `hp > 100`
    -   `wt < 4`
3.  Crea dos nuevas variables:

$$
potencia\_relativa = \frac{hp}{wt}
$$

$$
consumo\_inverso = \frac{1}{mpg}
$$

4.  Agrupa por `gear` y `am`.
5.  Calcula:
    -   promedio de `potencia_relativa`
    -   promedio de `consumo_inverso`
    -   cantidad de observaciones
6.  Ordena los resultados:
    -   primero de mayor a menor según `promedio_potencia_relativa`
    -   luego de menor a mayor según `promedio_consumo_inverso`.

```{r}
mtcars %>%
  select(mpg, cyl, hp, wt, gear, am) %>%
  filter(hp > 100, wt < 4) %>%
  mutate(
    potencia_relativa = hp / wt,
    consumo_inverso = 1 / mpg
  ) %>%
  group_by(gear, am) %>%
  summarise(
    promedio_potencia = mean(potencia_relativa),
    promedio_consumo = mean(consumo_inverso),
    n = n(),
    .groups = "drop"
  ) %>%
  arrange(desc(promedio_potencia), promedio_consumo)
```

------------------------------------------------------------------------

# 16. Comentario final

En esta clase estudiamos la introducción a las tuberías con el paquete `magrittr`.

Vimos que una misma tarea puede escribirse de varias formas:

-   Guardando pasos intermedios.
-   Sobrescribiendo el objeto original.
-   Componiendo funciones.
-   Usando tuberías.

La tubería `%>%` suele ser muy útil cuando tenemos una secuencia lineal de operaciones.
