---
output:
  pdf_document: default
  html_document: default
---

# Tarea: Tuberรญas con `magrittr`

## Indicaciones generales

En esta tarea practicarรกs el uso del operador tuberรญa `%>%`, del paquete `magrittr`, junto con algunas funciones de `dplyr`.

La idea principal es escribir secuencias de operaciones de forma clara, leyendo el cรณdigo de arriba hacia abajo.

Antes de iniciar, carga los paquetes:

```{r}
library(magrittr)
library(dplyr)
```

------------------------------------------------------------------------

## Ejercicio 1

Usa la base de datos `iris`.

Haz lo siguiente:

1.  Conserva รบnicamente las columnas `Species`, `Sepal.Length`, `Sepal.Width`, `Petal.Length` y `Petal.Width`.
2.  Crea una columna llamada `area_sepalo`, definida como `Sepal.Length * Sepal.Width`.
3.  Crea una columna llamada `area_petalo`, definida como `Petal.Length * Petal.Width`.
4.  Crea una columna llamada `razon_areas`, definida como `area_petalo / area_sepalo`.
5.  Imprime una vista rรกpida del resultado intermedio.
6.  Conserva รบnicamente las flores cuya `razon_areas` sea mayor que `0.15`.
7.  Calcula, para cada especie:
    -   el promedio de `area_sepalo`,
    -   el promedio de `area_petalo`,
    -   el promedio de `razon_areas`,
    -   la cantidad de flores conservadas.
8.  Ordena el resultado de mayor a menor segรบn el promedio de `razon_areas`.

```{r}
library(dplyr)
library(magrittr)

library(dplyr)
library(magrittr)

resultado_iris <- iris %>%
  select(Species, Sepal.Length, Sepal.Width,
         Petal.Length, Petal.Width) %>%
  mutate(
    area_sepalo = Sepal.Length * Sepal.Width,
    area_petalo = Petal.Length * Petal.Width,
    razon_areas = area_petalo / area_sepalo
  ) %T>%
  {
    print(head(.))
  } %>%
  
  filter(razon_areas > 0.15) %>%
  
  group_by(Species) %>%
  
  summarise(
    promedio_area_sepalo = mean(area_sepalo),
    promedio_area_petalo = mean(area_petalo),
    promedio_razon_areas = mean(razon_areas),
    cantidad_flores = n()
  ) %>%
  
  arrange(desc(promedio_razon_areas))
```

------------------------------------------------------------------------

## Ejercicio 2

Usa la base de datos `mtcars`.

Haz lo siguiente:

1.  Conserva รบnicamente las columnas `mpg`, `hp`, `wt`, `cyl` y `gear`.
2.  Conserva รบnicamente los automรณviles con potencia mayor que `100`.
3.  Crea una columna llamada `rendimiento`, definida como `mpg / hp`.
4.  Crea una columna llamada `peso_por_potencia`, definida como `wt / hp`.
5.  Imprime las primeras filas del resultado intermedio...
6.  Ordena los automรณviles de mayor a menor rendimiento.
7.  Conserva รบnicamente los primeros 8 resultados.
8.  Calcula la correlaciรณn entre `rendimiento` y `peso_por_potencia`.

```{r}

library(dplyr)
library(magrittr)

resultados_mtcars <- mtcars %>%
  select(mpg, hp, wt, cyl, gear) %>%
  filter(hp > 100) %>%
  mutate(
    rendimiento = mpg / hp,
    peso_por_potencia = wt / hp
  ) %T>%
  {print(head(.))} %>%
  arrange(desc(rendimiento)) %>%
  slice(1:8) %>%
  summarise(
    correlacion = cor(rendimiento, peso_por_potencia))
resultado_mtcars
  




  
  

    
```

------------------------------------------------------------------------

## Ejercicio 3

Usa la base de datos `airquality`.

En este ejercicio debes usar una tuberรญa, pero tambiรฉn debes decidir en quรฉ momento conviene guardar un objeto intermedio.

Haz lo siguiente:

1.  Conserva รบnicamente las columnas `Ozone`, `Solar.R`, `Wind`, `Temp` y `Month`.
2.  Elimina las filas con valores faltantes.
3.  Crea una columna llamada `Temp_C`, que convierta la temperatura de Fahrenheit a Celsius:

$$
Temp\_C = \frac{5}{9}(Temp - 32)
$$

4.  Crea una columna llamada `dia_caluroso`, que tome el valor `"Sรญ"` si `Temp > 85` y `"No"` en caso contrario.
5.  Guarda este resultado en un objeto llamado `aire_limpio`.
6.  Usando `aire_limpio`, calcula el promedio de `Ozone`, `Solar.R`, `Wind` y `Temp_C` para cada mes.
7.  Ordena el resultado de mayor a menor segรบn el promedio de `Ozone`.

```{r}
library(dplyr)

aire_limpio <- airquality %>%
  select(Ozone, Solar.R, Wind, Temp, Month) %>%
  na.omit() %>%
  mutate(Temp_C = (5/9) * (Temp - 32)) %>%
  mutate(dia_caluroso = ifelse(Temp > 85, "Si", "No"))
  resultado_air <- aire_limpio %>%
  
  group_by(Month) %>%
  
  summarise(
    promedio_Ozone = mean(Ozone),promedio_SolarR = mean(Solar.R),promedio_Wind = mean(Wind),promedio_TempC = mean(Temp_C)) %>%
    arrange(desc(promedio_Ozone))

resultado_air


```

------------------------------------------------------------------------

## Ejercicio 4

Usa la base de datos `Orange`.

En este ejercicio debes usar la tuberรญa para preparar los datos, pero luego debes calcular dos resultados diferentes.

Haz lo siguiente:

1.  Conserva รบnicamente las columnas `Tree`, `age` y `circumference`.
2.  Crea una columna llamada `crecimiento_relativo`, definida como:

$$
crecimiento\_relativo = \frac{circumference}{age}
$$

3.  Guarda el resultado en un objeto llamado `naranjos`.
4.  Usando `naranjos`, calcula para cada รกrbol:
    -   la edad mรญnima,
    -   la edad mรกxima,
    -   la circunferencia mรญnima,
    -   la circunferencia mรกxima,
    -   el promedio de `crecimiento_relativo`.
5.  Ordena el resultado de mayor a menor segรบn el promedio de `crecimiento_relativo`.
6.  Luego, usando otra tuberรญa, conserva รบnicamente las observaciones donde `age > 1000` y calcula la correlaciรณn entre `age` y `circumference`.

```{r}
library(dplyr)

naranjos <- Orange %>%
  select(Tree, age, circumference) %>%
  mutate(crecimiento_relativo = circumference / age)  

resultado_orange <- naranjos %>%
  
  group_by(Tree) %>%
  
  summarise(edad_minima = min(age),
    edad_maxima = max(age),
    circunferencia_minima = min(circumference),
    circunferencia_maxima = max(circumference),
    promedio_crecimiento_relativo =
      mean(crecimiento_relativo)) %>%
  
  arrange(desc(promedio_crecimiento_relativo))

resultado_orange

correlacion_orange <- naranjos %>%
  filter(age > 1000) %>%
  summarise(correlacion = cor(age, circumference))

correlacion_orange


```

------------------------------------------------------------------------
