---
title: 'Unidad III: Funciones map y manejo de errores en iteraciones'
author: "Isaac Alexander Morales Arévalo"
output:
  pdf_document:
    toc: true
    toc_depth: '3'
  html_document:
    toc: true
    toc_depth: 3
    number_sections: true
---

```{r setup, message=FALSE, warning=FALSE}
library(purrr)
library(dplyr)
library(tibble)
```


# 3. Ejercicios 

## Ejercicio 1

Usa `map_dbl()` para calcular la media de cada columna de `mtcars`.

```{r}
library(purrr)
map_dbl(mtcars,mean)
```




## Ejercicio 2

Usa `map_dbl()` para calcular la desviación estándar de cada columna de `mtcars`.

```{r}
library(purrr)
map_dbl(mtcars,sd)
```


## Ejercicio 3

Usa `map_chr()` para obtener la clase de cada columna de `iris`.

```{r}

map_chr(iris, class)
```



## Ejercicio 4

Usa `map_lgl()` para determinar qué columnas de `iris` son numéricas.

```{r}
map_lgl(iris, is.numeric)
```



## Ejercicio 5

Usa `map_int()` para calcular el número de valores únicos en cada columna de `iris`.

```{r}
library(purrr)
map_int(iris, ~ length(unique(.x)))
```



## Ejercicio 6

Usa `map_dbl()` para calcular el rango de cada columna de `mtcars`, definido como:

\[
\max(x) - \min(x).
\]

```{r}
map_dbl(mtcars, function(x) {
  max(x) - min(x)
})
```



## Ejercicio 7

Crea una lista con los valores `1`, `10`, `"a"` y `100`. Usa `safely()` para aplicar `log()` sin que el proceso se detenga.

```{r}

x <- list(1, 10, "a", 100)

log_seguro <- safely(log)

resultado <- map(x, log_seguro)

resultado
```




## Ejercicio 8

Usa el resultado del ejercicio anterior para identificar cuáles elementos produjeron error.

```{r}
map_lgl(resultado, ~ !is.null(.x$error))
```



## Ejercicio 9

Usa `possibly()` para aplicar `log()` a la lista `x <- list(1, 10, "a", 100)`. Cuando ocurra un error, debe devolver `NA`.

```{r}
log_posible <- possibly(log, otherwise = NA)

map(x, log_posible)
```




## Ejercicio 10

Usa `quietly()` para aplicar `log()` a los valores `1`, `-1`, `10` y `-5`. Luego extrae las advertencias generadas.

```{r}
valores <- list(1, -1, 10, -5)

log_silencioso <- quietly(log)

resultado_quiet <- map(valores, log_silencioso)

resultado_quiet
```



