---
title: 'Unidad III: Mapeo sobre múltiples argumentos y otros patrones de iteración'
author: "Isaac Alexander Morales Arévalo"
output:
  pdf_document:
    toc: true
    toc_depth: '3'
  html_document:
    toc: true
    toc_depth: 3
    number_sections: true
---

```{r setup, message=FALSE, warning=FALSE}
library(purrr)
library(dplyr)
library(tibble)
```


# ejercicios

## Ejercicio 1

Usa `map2_dbl()` para sumar elemento a elemento los siguientes vectores:

```{r, eval=FALSE}
x <- c(10, 20, 30, 40)
y <- c(1, 2, 3, 4)
```
```{r}
library(purrr)

x <- c(10, 20, 30, 40)
y <- c(1, 2, 3, 4)

map2_dbl(x, y, ~ .x + .y)
```

---

## Ejercicio 2

Usa `map2_dbl()` para calcular el área de varios rectángulos. Usa los siguientes vectores:

```{r, eval=FALSE}
base <- c(2, 5, 10, 4)
altura <- c(3, 2, 6, 8)
```

La fórmula es:

\[
\text{área} = \text{base} \times \text{altura}.
\]

```{r}
library(purrr)

base <- c(2, 5, 10, 4)
altura <- c(3, 2, 6, 8)

map2_dbl(base, altura, ~ .x * .y)
```


---

## Ejercicio 3

Crea un `tibble` con tres columnas: `precio`, `cantidad` y `descuento`.

Luego usa `pmap_dbl()` para calcular el total pagado, usando la fórmula:

\[
\text{total} = \text{precio} \times \text{cantidad} \times (1 - \text{descuento}).
\]

```{r}
library(tibble)
library(dplyr)
library(purrr)

productos <- tibble(
  precio = c(10, 25, 40),
  cantidad = c(3, 2, 5),
  descuento = c(0.10, 0.20, 0.15)
)

productos %>%
  mutate(
    total = pmap_dbl(
      list(precio, cantidad, descuento),
      function(precio, cantidad, descuento) {
        precio * cantidad * (1 - descuento)
      }
    )
  )
```


---

## Ejercicio 4

Usa `map2()` para generar muestras normales con las siguientes medias y desviaciones estándar:

```{r, eval=FALSE}
medias <- list(0, 10, 100)
desviaciones <- list(1, 2, 10)
```

Cada muestra debe tener tamaño 5.

```{r}
library(purrr)

medias <- list(0, 10, 100)
desviaciones <- list(1, 2, 10)

map2(
  medias,
  desviaciones,
  rnorm,
  n = 5
)
```


---

## Ejercicio 5

Usa `keep()` para conservar únicamente las columnas numéricas de `iris`.

```{r}
library(purrr)

iris_numericas <- keep(iris, is.numeric)

iris_numericas
```

---

## Ejercicio 6

Usa `discard()` para eliminar las columnas numéricas de `iris`.


```{r}
library(purrr)

iris_no_numericas <- discard(iris, is.numeric)

iris_no_numericas
```

---

## Ejercicio 7

Usa `some()` y `every()` para responder:

1. ¿Alguna columna de `iris` es factor?
2. ¿Todas las columnas de `iris` son numéricas?

```{r}
library(purrr)

# 1
some(iris, is.factor)

# 2
every(iris, is.numeric)
```


---

## Ejercicio 8

Usa `detect()` y `detect_index()` para encontrar el primer valor mayor que 50 en el siguiente vector:

```{r, eval=FALSE}
valores <- c(10, 20, 45, 60, 80, 5)
```

```{r}
library(purrr)

valores <- c(10, 20, 45, 60, 80, 5)

detect(valores, ~ .x > 50)

detect_index(valores, ~ .x > 50)
```

---

## Ejercicio 9

Usa `reduce()` para encontrar los valores comunes en todos los vectores de la siguiente lista:

```{r, eval=FALSE}
vectores <- list(
  c(1, 2, 3, 4, 5),
  c(2, 3, 5, 7),
  c(0, 2, 3, 5, 9)
)
```

```{r}
library(purrr)

vectores <- list(
  c(1, 2, 3, 4, 5),
  c(2, 3, 5, 7),
  c(0, 2, 3, 5, 9)
)

reduce(vectores, intersect)
```



---

## Ejercicio 10

Usa `accumulate()` para calcular la suma acumulada del siguiente vector:

```{r, eval=FALSE}
numeros <- c(5, 10, 15, 20)
```
```{r}
library(purrr)

numeros <- c(5, 10, 15, 20)

accumulate(numeros, `+`)
```

