---
title: 'Complemento de la clase 0405'
author: "Isaac Alexander Morales Arevalo"
output:
  pdf_document
---

## Ejercicios

Cargar librerias

```{r}
library(dplyr)
library(magrittr)
```

# Ejercicio 1

El siguiente código usa una tubería larga. Reescríbelo usando objetos intermedios con nombres significativos.

```{r eval=FALSE}
mtcars %>%
  select(mpg, cyl, hp, wt) %>%
  filter(hp > 100) %>%
  mutate(rendimiento = mpg / hp) %>%
  group_by(cyl) %>%
  summarise(promedio = mean(rendimiento)) %>%
  arrange(desc(promedio))
```

```{r}
#Seleccionar variables relevantes
datos_seleccionados <- mtcars %>%
  select(mpg, cyl, hp, wt)

#Filtrar autos con hp > 100
datos_filtrados <- datos_seleccionados %>%
  filter(hp > 100)

#Crear variable rendimiento
datos_con_rendimiento <- datos_filtrados %>%
  mutate(rendimiento = mpg / hp)

#Agrupar por cilindros
datos_agrupados <- datos_con_rendimiento %>%
  group_by(cyl)

#Calcular promedio
resumen <- datos_agrupados %>%
  summarise(promedio = mean(rendimiento))

#Ordenar de mayor a menor
resultado_final <- resumen %>%
  arrange(desc(promedio))
```

------------------------------------------------------------------------

# Ejercicio 2

Explica por qué la siguiente tubería puede ser difícil de depurar.

```{r, eval=FALSE}
mtcars %>%
  select(mpg, cyl, hp) %>%
  filter(potencia > 100) %>%
  arrange(desc(mpg))
```

Hay un problema con la variable (potencia) ya que esta no existe y al estar encadenado en todo el problema es dificil de visualizarlo.

------------------------------------------------------------------------

## Ejercicio 3

Corrige el siguiente código y reescríbelo de forma que sea más fácil revisar cada paso.

```{r, eval=FALSE}
mtcars %>%
  select(mpg, cyl, hp) %>%
  mutate(relacion = millas / hp) %>%
  arrange(desc(relacion))
```

```{r}
#Seleccionar variables
datos_seleccionados <- mtcars %>%
  select(mpg, cyl, hp)

#Crear nueva variable
datos_con_relacion <- datos_seleccionados %>%
  mutate(relacion = mpg / hp)

#Ordenar resultados
resultado_final <- datos_con_relacion %>%
  arrange(desc(relacion))
```

------------------------------------------------------------------------

## Ejercicio 4

Decide si conviene o no usar tuberías en el siguiente caso. Justifica tu respuesta.

Queremos:

1.  Tomar `iris`.
2.  Seleccionar `Sepal.Length`, `Sepal.Width` y `Species`.
3.  Filtrar las flores de la especie `setosa`.
4.  Ordenar de mayor a menor según `Sepal.Length`.

```{r}

iris %>%
  select(Sepal.Length, Sepal.Width, Species) %>%
  filter(Species == "setosa") %>%
  arrange(desc(Sepal.Length))

```

Es conveniente usar tuberias ya que los pasos son lineales y van uno despues de otro.

------------------------------------------------------------------------

# Ejercicio 5

Decide si conviene o no usar una sola tubería para este análisis.

Queremos:

1.  Crear un grupo de autos con `hp > 150`.
2.  Crear otro grupo de autos con `mpg > 25`.
3.  Calcular un resumen para cada grupo.
4.  Comparar los resultados.

```{r}

# Grupo 1: hp > 150
autos_hp <- mtcars %>%
  filter(hp > 150) %>%
  summarise(promedio_mpg = mean(mpg))

# Grupo 2: mpg > 25
autos_mpg <- mtcars %>%
  filter(mpg > 25) %>%
  summarise(promedio_hp = mean(hp))

#Luego comparamos:

autos_hp
autos_mpg
```

La respuesta es no, ya que se hacen dos analisis distintos y la linealidad se pierde al no ser un proceso unico, por lo que la mejor opcion es hacerlo por objetos intermedios.

------------------------------------------------------------------------

# Ejercicio 6

El siguiente código tiene muchas operaciones. Reescríbelo usando objetos intermedios.

```{r}
iris %>%
  select(Sepal.Length, Sepal.Width, Petal.Length, Petal.Width, Species) %>%
  filter(Sepal.Length > 5) %>%
  mutate(
    razon_sepalo = Sepal.Length / Sepal.Width,
    razon_petalo = Petal.Length / Petal.Width
  ) %>%
  group_by(Species) %>%
  summarise(
    promedio_sepalo = mean(razon_sepalo),
    promedio_petalo = mean(razon_petalo)
  ) %>%
  arrange(desc(promedio_petalo))
```

```{r}

# Seleccionar variables relevantes
datos_seleccionados <- iris %>%
  select(Sepal.Length, Sepal.Width, Petal.Length, Petal.Width, Species)

# Filtrar datos
datos_filtrados <- datos_seleccionados %>%
  filter(Sepal.Length > 5)

# crear nuevas variables
datos_transformados <- datos_filtrados %>%
  mutate(
    razon_sepalo = Sepal.Length / Sepal.Width,
    razon_petalo = Petal.Length / Petal.Width
  )

# Agrupar por especie
datos_agrupados <- datos_transformados %>%
  group_by(Species)

# Calcular promedios
resumen <- datos_agrupados %>%
  summarise(
    promedio_sepalo = mean(razon_sepalo),
    promedio_petalo = mean(razon_petalo)
  )

# Ordenar resultados
resultado_final <- resumen %>%
  arrange(desc(promedio_petalo))
```
