---
title: 'Unidad III: Variantes de los bucles `for` y funciones de orden superior'
author: "Isaac Alexander Morales ArÃĐvalo"
output:
  pdf_document:
    toc: true
    toc_depth: '3'
  html_document:
    toc: true
    toc_depth: 3
    number_sections: true
---

```{r setup, message=FALSE, warning=FALSE}
library(dplyr)
library(purrr)
library(tibble)
```


# 3. Ejercicios con soluciones

## Ejercicio 1

Usa la base de datos `mtcars`. Calcula, con un bucle `for`, la media de cada columna. Guarda los resultados en un vector numÃĐrico con nombres.


```{r}
medias <- numeric(ncol(mtcars))
names(medias) <- names(mtcars)

for(i in 1:ncol(mtcars)) {
  medias[i] <- mean(mtcars[[i]])
}

medias

```

## Ejercicio 2

Usa la base de datos `iris`. Con un bucle `for`, determina quÃĐ columnas son numÃĐricas. Guarda el resultado en un vector lÃģgico con nombres.

```{r}
es_numerica <- logical(ncol(iris))
names(es_numerica) <- names(iris)

for(i in 1:ncol(iris)) {
  es_numerica[i] <- is.numeric(iris[[i]])
}

es_numerica

```


## Ejercicio 3

Usa la base de datos `iris`. Con un bucle `for`, calcula la desviaciÃģn estÃĄndar Ãšnicamente de las columnas numÃĐricas.

```{r}
desviaciones <- c()

for(i in 1:ncol(iris)){
  if(is.numeric(iris[[i]])){
    desviaciones[names(iris)[i]] <- sd(iris[[i]])
  }
}
desviaciones
```


## Ejercicio 4

Crea una funciÃģn llamada `resumen_columnas()` que reciba un data frame y una funciÃģn. La funciÃģn debe aplicar la funciÃģn dada a cada columna del data frame.

Prueba tu funciÃģn con `mean`, `median` y `sd` usando `mtcars`.

```{r}
resumen_columnas <- function(df, funcion) {
  
  resultados <- vector(mode = "list", length = ncol(df))
  names(resultados) <- names(df)
  
  for(i in 1:ncol(df)) {
    resultados[[i]] <- funcion(df[[i]])
  }
  
  return(resultados)
}

# Pruebas con mtcars

resumen_columnas(mtcars, mean)

resumen_columnas(mtcars, median)

resumen_columnas(mtcars, sd)
  
  

```


## Ejercicio 5

Adapta la funciÃģn anterior para que trabaje Ãšnicamente con columnas numÃĐricas. PruÃĐbala con `iris`.

```{r}
resumen_numericas <- function(df, funcion) {
  
  resultados <- list()
  
  for(i in 1:ncol(df)) {
    
    if(is.numeric(df[[i]])) {
      resultados[[names(df)[i]]] <- funcion(df[[i]])
    }
    
  }
  
  return(resultados)
}

# Prueba con iris

resumen_numericas(iris, mean)

resumen_numericas(iris, median)

resumen_numericas(iris, sd)

```


## Ejercicio 6

Genera 10 nÃšmeros aleatorios normales para cada una de las siguientes medias: `-10`, `0`, `10` y `100`. Usa un bucle `for` y guarda los resultados en una lista.

```{r}

medias <- c(-10, 0, 10, 100)

resultados <- list()

for(i in 1:length(medias)) {
  
  resultados[[paste("media:", medias[i])]] <- rnorm(10, mean = medias[i])
  
}

resultados
```


## Ejercicio 7

Reescribe el ejercicio anterior usando `map()`.

```{r}

```


## Ejercicio 8

Usa `map_dbl()` para calcular la media de cada columna de `mtcars`.

```{r}
library(purrr)

medias_mtcars <- map_dbl(mtcars, mean)

medias_mtcars
```


## Ejercicio 9

Usa `map_chr()` para obtener la clase de cada columna de `iris`.

```{r}
clases_iris <- map_chr(iris, class)

clases_iris
```


## Ejercicio 10

Usa un bucle `while` para simular lanzamientos de una moneda hasta obtener dos caras seguidas. El resultado final debe ser el nÃšmero de lanzamientos necesarios.

```{r}
set.seed(123)

lanzamientos <- 0
caras_seguidas <- 0

while(caras_seguidas < 2) {
  
  moneda <- sample(c("cara", "cruz"), size = 1)
  
  lanzamientos <- lanzamientos + 1
  
  cat("Lanzamiento", lanzamientos, ":", moneda, "\n")
  
  if(moneda == "cara") {
    caras_seguidas <- caras_seguidas + 1
  } else {
    caras_seguidas <- 0
  }
  
}

cat("\nSe necesitaron", lanzamientos,
    "lanzamientos para obtener dos caras seguidas.\n")
```

