---
title: 'Unidad 5: Manipulación de datos en R con dplyr'
author: "Isaac Alexander Morales Arevalo"
output:
  pdf_document:
    toc: true
    toc_depth: '3'
  html_document:
    toc: true
    toc_depth: 3
    theme: flatly
---

# Unidad 5: Manipulación de datos en R

En esta unidad aprenderemos algunas funciones muy importantes para trabajar con bases de datos en R.

Usaremos principalmente el paquete `dplyr`, que sirve para manipular tablas de datos de una forma clara y sencilla.

Las funciones principales que estudiaremos son:

-   `select()`: seleccionar columnas.
-   `filter()`: filtrar filas.
-   `mutate()`: crear nuevas columnas.
-   `summarise()`: resumir información.
-   `group_by()`: agrupar datos.
-   `arrange()`: ordenar datos.

------------------------------------------------------------------------

# 1. Cargar paquetes

Primero cargamos el paquete `dplyr`.

```{r}
library(dplyr)
```

Si no tienes instalado el paquete, puedes instalarlo con:

```{r, eval=FALSE}
install.packages("dplyr")
```

------------------------------------------------------------------------

# 2. Bases de datos incluidas en R

R ya trae algunas bases de datos incorporadas. Por ejemplo:

-   `mtcars`: información sobre automóviles.
-   `iris`: información sobre flores.
-   `airquality`: datos de calidad del aire.
-   `ToothGrowth`: crecimiento dental en conejillos de indias.
-   `PlantGrowth`: crecimiento de plantas.

Veamos una de ellas.

```{r}
data(mtcars)
head(mtcars)
```

La base `mtcars` contiene información sobre distintos modelos de automóviles.

Algunas columnas son:

-   `mpg`: millas por galón.
-   `cyl`: número de cilindros.
-   `disp`: desplazamiento del motor.
-   `hp`: caballos de fuerza.
-   `wt`: peso del automóvil.
-   `gear`: número de marchas.

------------------------------------------------------------------------

# 3. La función `select()`

La función `select()` sirve para seleccionar columnas específicas de una base de datos.

Por ejemplo, si queremos quedarnos solamente con las columnas `mpg`, `cyl` y `hp`, hacemos:

```{r}
mtcars %>%
  select(mpg, cyl, hp)
```

Aquí estamos diciendo:

> De la base `mtcars`, selecciona únicamente las columnas `mpg`, `cyl` y `hp`.

También podemos excluir columnas usando el signo menos.

```{r}
mtcars %>%
  select(-disp)
```

Esto devuelve la base `mtcars`, pero sin la columna `disp`.

------------------------------------------------------------------------

# 4. La función `filter()`

La función `filter()` sirve para seleccionar filas que cumplen cierta condición.

Por ejemplo, seleccionemos los automóviles que tienen 6 cilindros.

```{r}
mtcars %>%
  filter(cyl == 6)
```

El símbolo `==` significa “igual a”.

También podemos usar otras condiciones:

```{r}
mtcars %>%
  filter(mpg > 25)
```

Esto selecciona los automóviles que tienen más de 25 millas por galón.

Podemos combinar condiciones.

```{r}
mtcars %>%
  filter(cyl == 4, mpg > 25)
```

Esto selecciona automóviles que cumplen dos condiciones:

1.  Tienen 4 cilindros.
2.  Tienen más de 25 millas por galón.

------------------------------------------------------------------------

# 5. La función `mutate()`

La función `mutate()` sirve para crear nuevas columnas.

Por ejemplo, la variable `wt` representa el peso del automóvil en miles de libras. Podemos crear una nueva columna que represente el peso aproximado en libras.

```{r}
mtcars %>%
  mutate(peso_libras = wt * 1000)
```

También podemos crear columnas usando varias variables.

```{r}
mtcars %>%
  mutate(relacion_hp_peso = hp / wt)
```

Aquí creamos una nueva variable llamada `relacion_hp_peso`, que mide cuántos caballos de fuerza hay por unidad de peso.

------------------------------------------------------------------------

# 6. La función `summarise()`

La función `summarise()` sirve para obtener resúmenes de los datos.

Por ejemplo, calculemos el promedio de millas por galón.

```{r}
mtcars %>%
  summarise(promedio_mpg = mean(mpg))
```

También podemos calcular varios resúmenes al mismo tiempo.

```{r}
mtcars %>%
  summarise(
    promedio_mpg = mean(mpg),
    maximo_hp = max(hp),
    minimo_hp = min(hp),
    promedio_peso = mean(wt)
  )
```

------------------------------------------------------------------------

# 7. La función `group_by()`

La función `group_by()` sirve para agrupar los datos según una variable.

Por ejemplo, podemos agrupar los automóviles según el número de cilindros.

```{r}
mtcars %>%
  group_by(cyl) %>%
  summarise(promedio_mpg = mean(mpg))
```

Esto calcula el promedio de millas por galón para cada grupo de cilindros.

Es decir:

-   Promedio de `mpg` para autos de 4 cilindros.
-   Promedio de `mpg` para autos de 6 cilindros.
-   Promedio de `mpg` para autos de 8 cilindros.

También podemos calcular más estadísticas por grupo.

```{r}
mtcars %>%
  group_by(cyl) %>%
  summarise(
    promedio_mpg = mean(mpg),
    promedio_hp = mean(hp),
    cantidad_autos = n()
  )
```

La función `n()` cuenta cuántas observaciones hay en cada grupo.

------------------------------------------------------------------------

# 8. La función `arrange()`

La función `arrange()` sirve para ordenar una base de datos según una o varias columnas.

Por ejemplo, ordenemos los automóviles según `mpg`.

```{r}
mtcars %>%
  arrange(mpg)
```

Por defecto, `arrange()` ordena de menor a mayor.

Es decir, primero aparecen los automóviles con menor valor de `mpg`.

------------------------------------------------------------------------

## 8.1 Ordenar de mayor a menor

Si queremos ordenar de mayor a menor, usamos `desc()`.

```{r}
mtcars %>%
  arrange(desc(mpg))
```

Ahora aparecen primero los automóviles con mayor rendimiento de combustible.

------------------------------------------------------------------------

## 8.2 Ordenar por varias columnas

También podemos ordenar usando varias columnas.

Por ejemplo:

```{r}
mtcars %>%
  arrange(cyl, desc(mpg))
```

Esto hace lo siguiente:

1.  Primero ordena por número de cilindros.
2.  Dentro de cada grupo de cilindros, ordena de mayor a menor según `mpg`.

------------------------------------------------------------------------

## 8.3 Usar `arrange()` con una base de datos de R: `iris`

La base `iris` contiene información sobre flores.

```{r}
data(iris)
head(iris)
```

Algunas columnas son:

-   `Sepal.Length`: longitud del sépalo.
-   `Sepal.Width`: ancho del sépalo.
-   `Petal.Length`: longitud del pétalo.
-   `Petal.Width`: ancho del pétalo.
-   `Species`: especie de la flor.

Ordenemos la base según la longitud del pétalo.

```{r}
iris %>%
  arrange(Petal.Length)
```

Ahora ordenemos de mayor a menor.

```{r}
iris %>%
  arrange(desc(Petal.Length))
```

También podemos ordenar por especie y luego por longitud del pétalo.

```{r}
iris %>%
  arrange(Species, desc(Petal.Length))
```

Esto permite ver, dentro de cada especie, cuáles flores tienen los pétalos más largos.

------------------------------------------------------------------------

# 9. Ejemplo completo

Supongamos que queremos trabajar con la base `mtcars`.

Queremos:

1.  Seleccionar las columnas `mpg`, `cyl`, `hp` y `wt`.
2.  Filtrar autos con más de 100 caballos de fuerza.
3.  Crear una nueva columna llamada `hp_por_peso`.
4.  Ordenar los resultados de mayor a menor según `hp_por_peso`.

```{r}
mtcars %>%
  select(mpg, cyl, hp, wt) %>%
  filter(hp > 100) %>%
  mutate(hp_por_peso = hp / wt) %>%
  arrange(desc(hp_por_peso))
```

Este ejemplo combina varias funciones de `dplyr`.

El orden de trabajo fue:

``` text
Base de datos
   ↓
select()
   ↓
filter()
   ↓
mutate()
   ↓
arrange()
```

------------------------------------------------------------------------

# 10. Ejercicios sobre `arrange()`

En los siguientes ejercicios debes usar principalmente la función `arrange()`.

------------------------------------------------------------------------

## Ejercicio 1

Usa la base de datos `mtcars`.

Ordena los automóviles de menor a mayor según la variable `mpg`.

```{r}
mtcars %>%
  arrange(mpg)
```

------------------------------------------------------------------------

## Ejercicio 2

Usa la base de datos `mtcars`.

Ordena los automóviles de mayor a menor según la variable `mpg`.

```{r}
mtcars %>%
  arrange(desc(mpg))
```

------------------------------------------------------------------------

## Ejercicio 3

Usa la base de datos `mtcars`.

Ordena los automóviles de mayor a menor según la variable `hp`.

```{r}
mtcars %>%
  arrange(desc(hp))
```

------------------------------------------------------------------------

## Ejercicio 4

Usa la base de datos `iris`.

Ordena las flores de menor a mayor según `Sepal.Length`.

```{r}
iris %>%
  arrange(Sepal.Length)
```

------------------------------------------------------------------------

## Ejercicio 5

Usa la base de datos `iris`.

Ordena las flores de mayor a menor según `Petal.Length`.

```{r}
iris %>%
  arrange(desc(Petal.Length))
```

------------------------------------------------------------------------

## Ejercicio 6

Usa la base de datos `iris`.

Ordena primero por `Species` y luego por `Petal.Length` de mayor a menor.

```{r}
iris %>%
  arrange(Species, desc(Petal.Length))
```

------------------------------------------------------------------------

## Ejercicio 7

Usa la base de datos `airquality`.

Primero elimina los valores faltantes usando `na.omit()`.

Luego ordena los datos de mayor a menor según la temperatura, variable `Temp`.

```{r}
airquality %>%
  na.omit() %>%
  arrange(desc(Temp))
```

------------------------------------------------------------------------

## Ejercicio 8

Usa la base de datos `ToothGrowth`.

Ordena los datos primero por el tipo de suplemento `supp` y luego por la longitud dental `len` de mayor a menor.

```{r}

ToothGrowth %>%
  arrange(supp, desc(len))
```

------------------------------------------------------------------------

## Ejercicio 9

Usa la base de datos `mtcars`.

Haz lo siguiente:

1.  Selecciona las columnas `mpg`, `cyl`, `hp` y `wt`.
2.  Crea una nueva columna llamada `rendimiento_potencia` usando la fórmula:

$$
rendimiento\_potencia = \frac{mpg}{hp}
$$

3.  Ordena los automóviles de mayor a menor según `rendimiento_potencia`.

```{r}
mtcars %>%
  select(mpg, cyl, hp, wt) %>%
  mutate(rendimiento_potencia = mpg / hp) %>%
  arrange(desc(rendimiento_potencia))
```

------------------------------------------------------------------------

## Ejercicio 10

Usa la base de datos `mtcars`.

Realiza lo siguiente:

1.  Selecciona las variables `mpg`, `cyl`, `hp` y `wt`.

2.  Filtra los automóviles que tengan más de 150 caballos de fuerza.

3.  Crea una nueva variable llamada `eficiencia` definida como:

    eficiencia = mpg / wt

4.  Agrupa por número de cilindros (`cyl`).

5.  Calcula el promedio de `eficiencia` por grupo.

6.  Ordena los resultados de mayor a menor según el promedio de eficiencia.

```{r}
mtcars %>%
  select(mpg, cyl, hp, wt) %>%
  filter(hp > 150) %>%
  mutate(eficiencia = mpg / wt) %>%
  group_by(cyl) %>%
  summarise(promedio_eficiencia = mean(eficiencia)) %>%
  arrange(desc(promedio_eficiencia))

```

------------------------------------------------------------------------

## Ejercicio 11

Usa la base de datos `iris`.

Realiza lo siguiente:

1.  Selecciona todas las columnas numéricas.

2.  Filtra las flores cuya longitud de pétalo (`Petal.Length`) sea mayor que 4.

3.  Crea una nueva variable llamada `relacion_petalo_sepalo`:

    relacion_petalo_sepalo = Petal.Length / Sepal.Length

4.  Agrupa por especie (`Species`).

5.  Calcula:

    -   promedio de `relacion_petalo_sepalo`
    -   máximo de `Petal.Width`

6.  Ordena los resultados de mayor a menor según el promedio de la relación.

```{r}
iris %>%
  select(where(is.numeric), Species) %>%
  filter(Petal.Length > 4) %>%
  mutate(relacion_petalo_sepalo = Petal.Length / Sepal.Length) %>%
  group_by(Species) %>%
  summarise(
    promedio_relacion = mean(relacion_petalo_sepalo),
    max_petal_width = max(Petal.Width)
  ) %>%
  arrange(desc(promedio_relacion))
```

------------------------------------------------------------------------

## Ejercicio 12

Usa la base de datos `airquality`.

Realiza lo siguiente:

1.  Elimina los valores faltantes.

2.  Selecciona las variables `Temp`, `Wind`, `Ozone` y `Month`.

3.  Filtra los días donde la temperatura sea mayor a 80.

4.  Crea una nueva variable llamada `indice_calidad`:

    indice_calidad = Ozone / Wind

5.  Agrupa por mes (`Month`).

6.  Calcula:

    -   promedio de `indice_calidad`
    -   cantidad de observaciones

7.  Ordena los resultados de menor a mayor según el promedio del índice.

```{r}
airquality %>%
  na.omit() %>%
  select(Temp, Wind, Ozone, Month) %>%
  filter(Temp > 80) %>%
  mutate(indice_calidad = Ozone / Wind) %>%
  group_by(Month) %>%
  summarise(
    promedio_indice = mean(indice_calidad),
    cantidad = n()
  ) %>%
  arrange(desc(promedio_indice))
```

------------------------------------------------------------------------

## Ejercicio 13

Usa la base de datos `ToothGrowth`.

Realiza lo siguiente:

1.  Selecciona las variables `len`, `supp` y `dose`.

2.  Filtra los datos donde la dosis (`dose`) sea mayor o igual a 1.

3.  Crea una nueva variable llamada `log_len`:

    log_len = log(len)

4.  Agrupa por tipo de suplemento (`supp`) y dosis (`dose`).

5.  Calcula:

    -   promedio de `log_len`
    -   desviación estándar de `len`

6.  Ordena primero por tipo de suplemento y luego de mayor a menor por el promedio de `log_len`.

```{r}
ToothGrowth %>%
  select(len, supp, dose) %>%
  filter(dose >= 1) %>%
  mutate(log_len = log(len)) %>%
  group_by(supp, dose) %>%
  summarise(
    promedio_log_len = mean(log_len),
    sd_len = sd(len),
    .groups = "drop"
  ) %>%
  arrange(supp, desc(promedio_log_len))
```

------------------------------------------------------------------------

## Ejercicio 14

Usa la base de datos `mtcars`.

Este ejercicio requiere más análisis:

1.  Selecciona las variables `mpg`, `cyl`, `hp`, `wt` y `gear`.

2.  Filtra los automóviles con:

    -   más de 4 cilindros
    -   y peso menor a 4

3.  Crea dos nuevas variables:

    potencia_relativa = hp / wt\
    consumo_inverso = 1 / mpg

4.  Agrupa por número de marchas (`gear`) y cilindros (`cyl`).

5.  Calcula:

    -   promedio de `potencia_relativa`
    -   promedio de `consumo_inverso`
    -   número de observaciones

6.  Ordena los resultados:

    -   primero de mayor a menor según `potencia_relativa`
    -   y en caso de empate, de menor a mayor según `consumo_inverso`

```{r}
mtcars %>%
  select(mpg, cyl, hp, wt, gear) %>%
  filter(cyl > 4, wt < 4) %>%
  mutate(
    potencia_relativa = hp / wt,
    consumo_inverso = 1 / mpg
  ) %>%
  group_by(gear, cyl) %>%
  summarise(
    promedio_potencia = mean(potencia_relativa),
    promedio_consumo_inv = mean(consumo_inverso),
    n = n(),
    .groups = "drop"
  ) %>%
  arrange(desc(promedio_potencia), promedio_consumo_inv)
```

------------------------------------------------------------------------

## Ejercicio 15

Usa la base de datos `iris`.

Realiza lo siguiente:

1.  Selecciona las variables `Sepal.Length`, `Sepal.Width`, `Petal.Length`, `Petal.Width` y `Species`.

2.  Filtra las flores que tengan:

    -   longitud del pétalo mayor que 3
    -   y ancho del sépalo mayor que 2.5

3.  Crea dos nuevas variables:

    relacion_petalo = Petal.Length / Petal.Width\
    relacion_sepalo = Sepal.Length / Sepal.Width

4.  Agrupa por especie (`Species`).

5.  Calcula:

    -   promedio de `relacion_petalo`
    -   promedio de `relacion_sepalo`
    -   cantidad de observaciones

6.  Ordena los resultados de mayor a menor según el promedio de `relacion_petalo`.

```{r}
iris %>%
  select(Sepal.Length, Sepal.Width, Petal.Length, Petal.Width, Species) %>%
  filter(Petal.Length > 3, Sepal.Width > 2.5) %>%
  mutate(
    relacion_petalo = Petal.Length / Petal.Width,
    relacion_sepalo = Sepal.Length / Sepal.Width
  ) %>%
  group_by(Species) %>%
  summarise(
    promedio_rel_petalo = mean(relacion_petalo),
    promedio_rel_sepalo = mean(relacion_sepalo),
    n = n(),
    .groups = "drop"
  ) %>%
  arrange(desc(promedio_rel_petalo))
```

------------------------------------------------------------------------

# 11. Comentario final

La función `arrange()` es muy útil porque permite ordenar datos de forma sencilla.

Podemos ordenar:

-   De menor a mayor.
-   De mayor a menor usando `desc()`.
-   Por una sola columna.
-   Por varias columnas.
-   Después de filtrar, seleccionar o crear nuevas variables.

Por eso `arrange()` es una función muy importante para explorar y analizar bases de datos en R.
